臺灣臺南地方法院民事判決    九十年度簡上字第二○七號
    上  訴  人  乙○○
    被  上訴人  甲○○
    訴訟代理人  張天良律師
                許世烜律師
右當事人間請求確認通行權事件，上訴人對於中華民國九十年六月二十六日臺灣臺南
地方法院台南簡易庭八十九年度南簡字第四九九號第一審判決提起上訴，本院判決如
左：
    主      文
上訴駁回。
第二審訴訟費用由上訴人負擔。
    事      實
甲、上訴人方面：
一、聲明：求為判決：
（一）原判決廢棄。
（二）請求確認上訴人就被上訴人所有坐落台南縣歸仁鄉○○段三七０之九地號土地
      （以下簡稱系爭土地）如附圖一所示Ａ部分面積二十七平方公尺有通行權。
（三）被上訴人應容忍上訴人在右開土地上修築通道以至公路，不得阻礙、圍堵或其
      他有妨害上訴人行使權利之行為。
二、陳述：除與原審提出者相同，茲引用之外，補稱：
（一）「民法第七百八十七條第一項所謂土地與公路無適宜之聯絡，致不能為通常之
      使用，其情形不以土地絕對不通公路為限，即土地雖非絕對不通公路，因其通
      行困難以致不能為通常之使用時，亦應許其通行周圍地以至公路」，最高法院
      五十三年台上字第二九九六號判例載明斯旨。本件上訴人所有之台南縣歸仁鄉
      ○○段三七０地號土地與供作巷道用之三七０之八土地雖有連接，但僅面接一
      點八公尺，一般汽車並無法通行，且上訴人之住宅與上開巷道中間有一棟訴外
      人鄭銀發所有之磚造平房，以致於上訴人之土地通行公路困難不能為通常之使
      用，故上訴人之土地雖非袋地，但與公路無適宜之聯絡，致不能為通常之使用
      ，依上開判例意旨自得主張鄰地通行權，原審以上訴人之土地非袋地而駁回上
      訴人之請求，顯然有誤。
（二）又「有通行權人，應於通行必要範圍內，擇其周圍損害最少之處所及方法為之
      」、「因土地一部之讓與或分割，致有不通公路之土地者，不通公路土地之所
      有人，因至公路僅得通行受讓人或讓與人或他分割人之所有地」，民法第八十
      七條第二項及第七百八十九條第一項分別定有明文。兩造所有之上開土地與訴
      外人鄭銀發所有之三七０之二地號土地皆於民國七十五年間經鈞院七十四年度
      訴字第五五五六號分割共有物判決分割而來，此為兩造所不爭。原審竟認上訴
      人僅能通行訴外人鄭銀發所有之三七０之二地號土地，以達三七０之八地號之
      共有巷道，對外聯絡，顯有違誤。上訴人所有之系爭土地與被上訴人所有之三
      七０之九地號土地毗鄰，而上訴人之住宅與三七０之八號共同巷道中間尚隔有
      一棟訴外人鄭銀發所有之磚造平房，以致於上訴人之土地不通巷道，三十餘年
      來均需經由附圖一所示Ａ部分之土地通行至巷道，該Ａ部分之土地雖屬被上訴
      人所有三七０之九地號土地之一部分，惟多年來均供通行使用，並未作為建築
      基地，上訴人由此通行對被上訴人之損害甚微。詎被上訴人於八十八年間未經
      協調，聲稱土地為伊所有，要變更為車庫，並拒絕上訴人再行使用，而要上訴
      人更改大門方向並拆除訴外人鄭銀發所有之磚造平房，以通行至巷道，惟如此
      所須費用甚高且亦危害上訴人所有之建物安全，損害甚鉅，與上開法條之規定
      顯然不符，原審認事用法均有違誤，請判決如聲明所示。
乙、被上訴人方面：
一、聲明：求為判決駁回上訴，上訴費用由上訴人負擔。
二、陳述：
（一）引用原審之主張與原判決理由。
（二）法院依物權關係所為判決，對當事人及其後手均有拘束力。請求分割共有物之
      訴訟係有關物權關係之訴訟。土地共有人之一提起分割共有物之訴訟，法院判
      決准予分割時，當事人與其後手均應受該判決之拘束（民事訴訟法第四百零一
      條及最高法院六十一年台再字第一八六號判例參照）。查上訴人現有坐落台南
      縣歸仁鄉○○段三七０地號一百二十四平方公尺及被上訴人現有同段三七０之
      九地號一百三十三平方公尺土地以及兩造與訴外人鄭銀福、鄭賜明、鄭銀漢、
      鄭銀發、林永福、鄭進龍、林永壽、林永春、鄭基芳等共十一人所共有之三七
      ０之八地號九十一平方公尺土地，原均屬於同段三七０地號零點一一七四公頃
      土地，民國七十四年間，原三七０地號土地零點一一七四公頃土地之共有人鄭
      賜明與鄭銀發等間發生鈞院七十四年度訴字第五五五六號分割共有物事件之訴
      訟，法院將原三七０地號零點一一七四公頃土地分割為數筆地號土地，將原有
      三七０之八地號九十一平方公尺充為共有人出入於歸仁鄉○○路之用，判令該
      部分由全體共有人保持共有。上開事實有原審卷附之鈞院七十四年度訴字第五
      五五六號民事判決及土地登記簿謄本可稽。上訴人欲出入於歸仁鄉○○路而提
      起本件訴訟，依上開說明，兩造應受上開分割共有物事件判決之拘束，上訴人
      應經由現有三七０之八地號土地出入，三七０之八地號土地之共有人有使上訴
      人通行該筆土地之義務。上訴人不得通行被上訴人所有系爭土地。
（三）民法第七百八十七條之袋地關係係土地與土地間之關係，並非建物與土地間之
      關係（請看該條文未有建物之字句），上訴人現有三七０地號土地，可經由三
      七０之八地號出入，則三七０地號土地並非「袋地」。是否袋地，應以土地與
      鄰地間之關係位置為準，並非以地上建物與鄰地間之關係位置為準。訴外人即
      上訴人之弟鄭銀發也是上開分割共有物事件當事人之一，也是三七０之八地號
      巷道土地之共有人，三七０地號土地與共有巷道三七０之八地號間，縱有訴外
      人鄭銀發所有未保存登記，現無人居住之平房，仍不得認定上訴人所有之三七
      ０之九地號土地為袋地。請駁回上訴人之上訴。
丙、本院依職權調閱本院七十四年度訴字第五五五四號民事卷宗、八十九年度易字第
    一三一號刑事卷宗。
    理      由
一、本件被上訴人起訴主張：上訴人所有之台南縣歸仁鄉○○段三七０地號土地與供
    作巷道用之三七０之八土地雖有連接，但僅面接一點八公尺，一般汽車並無法通
    行，且上訴人之住宅與上開巷道中間有一棟訴外人鄭銀發所有之磚造平房，以致
    於上訴人之土地通行公路困難不能為通常之使用，故上訴人之土地雖非袋地，但
    與公路無適宜之聯絡，致不能為通常之使用。上訴人所有之系爭土地與被上訴人
    所有之系爭土地毗鄰，三十餘年來均經由系爭土地附圖一所示Ａ部分之土地通行
    至巷道，該Ａ部分之土地雖屬被上訴人所有，惟多年來均供通行使用，並未作為
    建築基地，上訴人由此通行對被上訴人之損害甚微。詎被上訴人於八十八年間未
    經協調，聲稱土地為伊所有，要變更為車庫，並拒絕上訴人再行使用，而要上訴
    人更改大門方向並拆除訴外人鄭銀發所有之磚造平房，以通行至巷道，惟如此所
    須費用甚高且亦危害上訴人所有之建物安全，損害甚鉅，是請求確認上訴人就被
    上訴人所有坐落台南縣歸仁鄉○○段三七０之九地號土地，如附圖所示Ａ部分面
    積二十七平方公尺有通行權，被上訴人應容忍上訴人在右開土地上修築通道以至
    公路，不得阻礙、圍堵或其他有妨害上訴人行使權利之行為云云。
    被上訴人則以：上訴人所有之三七０地號土地為上訴人日常生活房屋所坐落之基
    地，上訴人自承其務農，則上開房屋及土地僅供居住之用，非經營商業或工業使
    用，且上訴人之交通多賴步行，偶爾騎機車，則其土地與共有巷道面接之一．八
    公尺寬，已足敷其日常生活通行使用，並無通行困難之情形。又兩造所有之上開
    土地於民國七十五年間經鈞院七十四年度訴字第五五五六號分割共有物判決分割
    ，如附圖一所示Ｃ部分房屋所有人鄭銀發亦為上開分割共有物判決之當事人之一
    ，則上訴人得依上開分割共有物判決向鈞院民事執行處聲請鄭銀發拆除該Ｃ部分
    地上物，即可達到通行之目的，或上訴人若認為其大門出入口不易進出，可以改
    變大門開口進出方向，或由其後門走長榮路一段二四五巷與道路聯絡，則上訴人
    所有之三七０地號土地並無民法七百八十七條第一項所規定土地與公路無適宜之
    聯絡之問題等語置辯。
二、本件上訴人所主張坐落台南縣歸仁鄉段○○段三七０地號土地係其所有，南與被
    上訴人所有同段三七０之九地號建地為鄰，上訴人之土地雖非袋地，但與公路無
    適宜之聯絡，致不能為通常之使用，上訴人如通行附圖一所示Ａ部分即可達現供
    巷道使用之同段三七０之八地號土地，而對外與台南縣歸仁鄉○○路聯絡等情，
    固據提出土地登記簿謄本、地籍圖謄本各一紙，及現場照片數幀為證，惟查：
（一）上訴人所有上開三七０地號土地呈梯形狀，西接上訴人之兄鄭銀福所有之同段
      三七０之二地號，南接被上訴人所有之三七０之九及供作巷道使用之三七０之
      八地號土地（如附圖二所示）。該三七０地號土地上，東有上訴人所有之二層
      樓房、騎樓（如附圖一Ｄ、Ｅ所示），西有訴外人即上訴人之弟鄭銀發所有之
      未辦保存登記，現無人居住之磚造平房一棟（如附圖一Ｃ部分所示），上訴人
      所有上開土地與供作巷道使用之同段三七０之八地號土地面接一．八公尺（如
      附圖二２、３兩點間距離）等情，業據原審分別於八十九年五月三日及九十年
      四月十三日履勘現場，有現場照片五幀附卷可資佐憑，且製有勘驗筆錄及現場
      略圖可參，並囑託台南縣歸仁地政事務所測量員繪製複丈成果圖二紙可佐，復
      有上訴人提出之地籍圖謄本一份可考。則上訴人所有上開土地既面臨共有巷道
      一．八公尺，並非袋地，上訴人對此亦已自認在卷，此部分之事實應可信為真
      實。
（二）上訴人雖謂其土地西側與巷道間尚隔有訴外人鄭銀發之磚造平房，且僅與巷道
      相接一點八公尺，通行困難，以致不能為通常使用，仍請求經由被上訴人所有
      如附圖一所示Ａ部分土地通行云云。按民法第七百八十七條第一項所謂土地與
      公路無適宜之聯絡，致不能為通常之使用，其情形雖不以絕對不通公路為限，
      即土地雖非絕對不通公路，因其通行困難以致不能為通常之使用時，亦應許其
      通行周圍地以至公路。惟此情形須非因土地所有人之任意行為所致者始克相當
      ，若土地與公路無適宜之聯絡，係因土地所有人自己之任意行為所致者，週圍
      土地所有人自無容忍其通行之義務。查上訴人所有之三七０地號土地上有訴外
      人鄭銀發所有磚造平房一棟，阻絕上訴人土地通行巷道（即同段三七０之八地
      號土地）。上訴人與鄭銀發同為前述本院七十四年度訴字第五五五六號分割共
      有物民事事件之共有人，此經本院調閱上開民事卷宗核閱無訛，上訴人若因其
      土地與共有巷道面接僅一．八公尺，通行困難，以致不能為通常使用，應對於
      鄭銀發所有、妨害其通行至巷道之磚造平房，依強制執行法第一百三十一條第
      一項之規定聲請點交而拆除之，以達巷道，對外聯絡。但上訴人以該磚造平房
      係其弟鄭銀發所有為由，拒絕拆除，等於同意第三人建屋來阻絕自己之通路，
      應認其通行困難係上訴人之任意行為所導致，周圍土地所有人自無容忍上訴人
      通行之義務。再查，上訴人務農，上開房屋及土地僅供居住之用，此為上訴人
      所自承（見本院九十年十一月二十七日準備程序筆錄）；上訴人上開土地既非
      經營商業或工業使用，且距離可供汽車通行之巷道僅數步之遙，此有上訴人提
      出之現場照片在卷足憑，則其土地與共有巷道面接之一．八公尺寬，已足敷其
      日常生活通行使用，並無通行困難之情形。
（三）況且，上訴人所有之三七０地號土地，北側臨歸仁鄉○○路○段二四五巷巷道
      ，亦足供上訴人通行，此經被上訴人提出本院八十九年度易字第一三一號刑事
      勘驗筆錄影本一份附於原審卷宗，並據原審在九十年四月十三日至現場勘驗屬
      實，製有現場略圖可參，本院調閱上開刑事卷宗核閱無誤。上訴人雖稱該二四
      五巷之土地所有權人不讓其通行云云，惟該道路已編列為「長榮路一段二四五
      巷」，且鋪設柏油路面，足認係供公眾通行，且上開刑事勘驗筆錄亦記載法官
      勘驗現場結果：「告訴人（即上訴人之妻鄭張好枝）的住處距長榮路一段除系
      爭巷道（即上開三七０之八地號共有巷道）外，尚可繞道由長榮路一段二四五
      巷出入；告訴人住處有後門，惟目前沒有用。」；上訴人之妻鄭張好枝於上開
      刑事案件中亦陳稱通行被上訴人之土地，走三七０之八地號是最近的，所以未
      從二四五巷出入等語（以上參見上開刑事卷宗第六十三頁）。上訴人上開辯解
      不足採信，上訴人係因不願由後門出入，為求便利而欲通行被上訴人之土地，
      非謂其土地有何通行困難，以致不能為通常使用之情事。
（四）綜上所述，上訴人所有之台南縣歸仁鄉○○段三七０地號土地並非袋地，亦無
      通行困難以致不能為通常使用之情事，縱有通行困難亦係自己之任意行為所致
      ，不得請求被上訴人所有之系爭土地供其通行。
三、綜上所述，本件上訴人起訴請求確認上訴人就被上訴人所有坐落台南縣歸仁鄉○
    ○段三七０之九地號土地如附圖一所示Ａ部分面積二十七平方公尺有通行權及被
    上訴人應容忍上訴人在右開土地上修築通道以至公路，不得阻礙、圍堵或其他有
    妨害上訴人行使權利之行為，為無理由，原審為上訴人敗訴之判決，並無不合。
    上訴意旨指摘原判決不當，求予廢棄改判，為無理由，應予駁回。
四、據上論結，本件上訴為無理由，依民事訴訟法第四百三十六條之一第三項、第四
    百四十九條第一項、第四百六十三條、第七十八條，判決如主文。
中      華      民      國    九十一    年      五      月      三      日
                                臺灣臺南地方法院家事法庭
~B審判長法官  張  菁
~B      法官  張季芬
~B      法官  張麗娟
右正本證明與原本無異
不得上訴。
中      華      民      國    九十一    年      五      月      三      日
~B      法院書記官  陳南山
